【裁判字號】    89,簡上,572
【裁判日期】    900112
【裁判案由】    給付工程款
【裁判全文】
臺灣臺北地方法院民事判決  八十九年度簡上字第五七二號
    上  訴  人  靖宜工程有限公司
    法定代理人  甲○○
    訴訟代理人  吳西源律師
    被上訴人    芳明工業股份有限公司  設台南市○○路○段三二三號
    法定代理人  乙○○        .
右當事人間請求給付工程款事件，上訴人對於中華民國八十九年七月三日本院台北簡
易庭八十九年度北簡字第七三五六號第一審判決提起上訴，本院判決如左：
    主  文
上訴駁回。
第二審訴訟費用由上訴人負擔。
    事  實
甲、上訴人方面：
一、聲明：
（一）原判決廢棄。
（二）被上訴人在第一審之訴及假執行之聲請均駁回。
二、陳述：除與原審判決書所載者相同茲予引用外，補稱：
（一）原審判決違背論理法則，其判決違背法令：
    １、查證書之記載縱屬可信，而據以確定事實，必該證書之記載或由其記載當然
        推理之結果，與其所確定之事實客觀上能相符合而後可，若缺此符合即屬背
        於論理法則，其確定事實，自不得謂非違法，此為最高法院二十八年上字第
        二二五○號判例所明示。
    ２、履約保證與保留款不同：（１）本件兩造於民國八十六年四月間就交通部台
        灣區國道新建工程局（下簡稱交通部國工局）主辦之台南環線優先路段公路
        照明工程，由上訴人向被上訴人訂購各式燈柱、燈具，依雙方之協議書第六
        條付款辦法第１款載：「本協議書於簽訂後，由甲方（上訴人）支付協議書
        總價十％之訂金新台幣（下同）七十六萬三千六百六十五元整給乙方（被上
        訴人），以六十日之期票支付（以簽約日期起算）。乙方需出具同金額之保
        證票共分四張，待貨交業主驗收通過後即退還」，可見被上訴人所出具同金
        額之四張保證支票，乃屬履約保證，只要業主驗收通過後即可退還，另由同
        條第２款約定：「十％保留款於工程完工六個月內核可後（無乙方貨品缺點
        ）付清」，亦即10％保留款需於工程完工六個月內無乙方貨品缺點時才付清
        ，第１款與第２款之規範內容不同，第一款乃針對被上訴人之履約而作約定
        ，一嗣驗收不管有無瑕疵即可退還，但第２款則保留10％款項於完工六個月
        內無瑕疵才可給付。（２）且依雙方之協議書第十四條附則第五款「本協議
        書正本乙式二份，雙方各執一份，上述協議書文件之一切規定得互為補充，
        如仍有不明確之處，以甲方之解釋為準。」之規定而言，上訴人就被上訴人
        依該協議書第六條第一款所出具之四張保證支票所為乃屬履約保證之解釋，
        與就同條第二款「十％保留款」認為係瑕疵擔保保留款之解釋，有拘束被上
        訴人之效力；被上訴人所為「保證支票不僅是履約保證，更包括該協議書他
        項規定之約定」之抗辯，誠屬不符上述協議書第十四條第五款之規定且有違
        誠實信用原則。（３）但原審卻於判決書認定：「另參以被告於八十八年八
        月二十日將被告（應係原告）出具之保證票返還被告（亦應係原告）時退回
        原因欄亦載明無違規情事，有被告公司保證票收取單附卷可參，自難認系爭
        貨品有何瑕疵。」，原審法院將履約之保證票之返還與貨品有無瑕疵之保留
        款混為一體，實有違誤，至於保證票退回原因欄載：「履約保證票時效屆滿
        無違規情事」乃為制式格式，且記載：「履約保證票」，益證，系爭保證支
        票依協議書第六條第一款之內容觀之其目的在履約，與第二款及第十一條第
        １、２款之瑕疵擔保不同，原審依被上訴人所提之八十六年四月間之協議書
        內容本應區別上述二種不同法律關係，卻混為一談，足證原審所認定之事實
        與該協議書客觀上認定之事實內容不符，原審此項判決自屬違背論理法則，
        依上述判例所示，其判決自屬違背法令。
（二）原審判決未調查證據，其判決違背法令：
    １、本件之爭執標的雖小，公平正義事大，上訴人於發現被上訴人所交付之貨物
        產品有瑕疵，燈桿與燈具銜接處開口太大，設計未臻完善，導致鳥類築巢損
        壞。此為可歸責於原告之事由，當時上訴人公司責令工地主任林建陸及沈平
        組與原告聯絡速修復事由，因該路段已通車，業主擔心若無夜間照明設施將
        發生重大事故，因此數次責令工地請被上訴人緊急修復，不得拖延，但被上
        訴人仍未處理，上訴人不得已僱工修復，總金額十一萬二千一百四十元，上
        訴人早已將證二費用傳真被上訴人並多次表示要扣除，但被上訴人卻不理，
        被上訴人於先前已就同一事件起訴，上訴人當時亦製作答辯書答辯，但被上
        訴人兩次不到場，視為撤回其訴，經被上訴人於89.05.31又就本件起訴，上
        訴人認為早已提出書面，且89.06.19當庭亦表明有證人林建陸及沈平組等人
        可證明已多次口頭通知被上訴人上述貨品之瑕疵，並當庭再提修復之估價單
        及照片，但筆錄並未詳加記載，原審亦未加以調查。
    ２、依民事訴訟法第二百八十六及二百八十八條之規定，原審應依聲請或依職權
        調查證據，但卻未調查，顯有判決不適用法規之違法，其判決當然違背法令
        。
（三）被上訴人之請求無理由：
    １、查被上訴人所交付之前述貨品，存有驗收時依通常程序檢查仍無法發現之瑕
        疵，即燈桿與燈具銜接處洞比較大，導致後來有鳥類會跑進洞裡築巢之情形
        發生，且於89.11.14庭奉  鈞院諭示，將當庭呈請  鈞院查驗之系爭築有鳥
        巢之瑕疵燈具照相查報，經上訴人於89.11.21照相，照片中清楚顯示該燈具
        接頭內所築之鳥巢旁有電線及電線與電燈接頭等物，並因鳥在裡面大小便導
        致電路短路電燈不亮，由於存有此驗收時依通常程序仍無法發現之瑕疵，故
        應無民法第三百五十六條第一項、第二項之適用之餘地，合先敘明。
    ２、次查，依兩造協議書第十一條貨品驗收第一款「甲方驗收時，得依送審合格
        規範書規定辦理，如發現有不合格者，即予退貨，但雖經驗收合格者，仍不
        能視為甲方對乙方所送貨品已經滿意，於日後使用時，如陸續發現不良品時
        （非經甲方調換或人為破壞），仍應由乙方負責。」之規定觀之，當驗收完
        後，上訴人發現有鳥類築巢破壞之設計不良之情形存在時，既係屬此條款應
        由被上訴人負責之事由，上訴人即一方面囑其下包通知被上訴人，並經該下
        包工地主任林建陸於89.10.03證稱「有洞鳥會進去築巢，是驗收完之後維修
        ，我們發現有鳥巢進去才跟他們反應」屬實；他方面為顧及通車安全，乃急
        速僱人維修，再由協議書第六條第二款10％瑕疵擔保保留款中扣除維修費用
        十一萬二千一百四十元後，餘款並已於88.10.10簽發面額六十五萬八千八百
        五十九元之支票予被上訴人，上訴人之處置核屬符合兩造上述協議書第十一
        條第一款、第六條第二款之約定，被上訴人猶起訴請求十一萬二千一百四十
        元之返還，實無理由。
三、證據：除援用原審之立證方法外，另補提：照片四張正本、上訴人修復瑕疵故價
    單影本一件、上訴人於另案八十九年一月十五日答辯狀影本一件、八十九年五月
    十日裁定書影本一件為證。並聲請訊問證人林建陸、沈平組。
乙、被上訴人方面：
一、聲明：駁回上訴。
二、陳述：除與原審判決書所載者相同茲予引用外，補稱：
（一）保證支票係在保證確實履行協議書所訂各項條款，包括貨品內容、貨品總價、
      交貨日期、地點、運費負擔、付款辦法、貨品驗收、工程變更、解除協議書
      .... 等，依該協議書第十一條之規定：「１、甲方驗收時.... 如發現有不合
      格者，即予退貨。２、不合格之貨品，乙方應於期限內負責調換。３、甲方對
      乙方所送貨品正式認為合格之日期，為乙方所送該批次貨品之原廠出廠品質檢
      驗證明報審交通部國工局正式核可且無不合格貨品待退時，甲方始為正式驗收
      。」次依第十三條之解除協議書：乙方如有下列情事之一者，甲方得隨時解除
      本協議書，並得以任何方式將全部或一部分貨品改招他商承包供應。....  １
      、乙方未如期交貨（含不良品調換）或交貨遲緩、交輟無序，經甲方通知限期
      改進，屆時仍未照辦者。２、乙方違背協議書或以窳劣不合格規定之貨品送交
      甲方....。然而被上訴人從未有貨品被退貨或報審不合格待退，及被解除協議
      書之情事發生，顯見被上訴人交付之貨品無瑕疵，此亦可從上訴人出具之保證
      票收取單、保證票退回原因欄載無違規情事，益足證保證支票不僅是履約保證
      ，更是該協議書他項保證規定之約定。
（二）民法第三百五十六條規定：「買受人應按物之性質，依通常程序從速檢查其所
      受領之物。如發現有應由出賣人負擔保責任之瑕疵時，應即通知出賣人。」依
      此規定，上訴人亦未通知被上訴人瑕疵之修補，亦未依雙方約定之協議書第十
      一條相關規定辦理。
（三）系爭「燈具」業經業主交通部國工局審檢通過才允許上訴人安裝，然而被上訴
      人自八十六年十二月八日起至八十七年四月間陸續依合約交貨給上訴人使用，
      由上訴人自行派員安裝，在將近二年之久期間都沒有接獲上訴人通知有何要求
      改善之處，全部材料經國工局驗收完成，然而上訴人於八十八年八月二十日也
      將被上訴人交付之保證品之保證支票退還被上訴人，退還原因「相對保證票無
      違規情事及履約保證票時無違規情事」。
（四）證人林建陸等二人到庭亦證稱沒有通知被上訴人之事實，該安裝登具工作是由
      上訴人負責安裝，被上訴人在庭上模擬安裝登具方法，是上訴人安裝上之瑕疵
      ，被上訴人是僅供登具，不負責安裝之責任。
（五）被上訴人享有之法律「權利與義務」，上訴人不可違法藉故特殊原因而妨害被
      上訴人之權利，上訴人所言「顧及安全，乃急速請人維修，不通知被上訴人」
      云云，顯然違反「被告未盡從速檢查通知之義務」。縱然被上訴人登具有瑕疵
      ，也應通知被上訴人限期改進，惟上訴人仍未照辦。
三、證據：除援用原審之立證方法外，另補提：送貨單影本四件、保證支票影本一件
    、保證票收取單影本一件、燈桿及燈具型錄一本為證。
    理  由
一、本件被上訴人起訴主張：兩造於八十六年四月簽訂協議書，上訴人向被上訴人訂
    購交通部國工局主辦之「第二高速公路後續計畫台南環線Ｅ三七一Ｚ標台南環線
    優先路段公路照明工程」所需之燈桿、燈具貨品，總金額為七百六十三萬六千六
    百五十元，依約10％保留款於工程完工六個月內核可後付清。惟自八十八年六月
    十七日驗收完成後上訴人僅依約定給付工程總金額之90％予被上訴人，並遲至八
    十八年十月十日簽發到期日八十八年十一月三十日、面額六十五萬八千八百五十
    九元之支票予被上訴人，尚欠十一萬二千一百四十元未付，因本於協議書約定，
    求為命上訴人給付尚欠貨款及法定遲延利息。
    上訴人則以：被上訴人所交付之貨品，存有驗收時依通常程序檢查仍無法發現之
    瑕疵，即燈桿與燈具銜接處洞比較大，設計未臻完善，導致後來有鳥類會跑進洞
    裡築巢之情形發生，並因鳥在裡面大小便導致電路短路電燈不亮；又依協議書第
    十一條貨品驗收第一款「甲方（上訴人）驗收時，得依送審合格規範書規定辦理
    ，如發現有不合格者，即予退貨，但雖經驗收合格者，仍不能視為甲方對乙方（
    被上訴人）所送貨品已經滿意，於日後使用時，如陸續發現不良品時（非經甲方
    調換或人為破壞），仍應由乙方負責。」之規定觀之，當驗收完後，上訴人發現
    有鳥類築巢破壞之設計不良之情形存在時，既係屬此條款應由被上訴人負責之事
    由，上訴人即一方面囑其下包通知被上訴人，他方面為顧及通車安全，乃急速僱
    人維修，再由協議書第六條第二款十％瑕疵擔保保留款中扣除維修費用十一萬二
    千一百四十元後，餘款並於八十八年十月十日簽發面額六十五萬八千八百五十九
    元之支票予被上訴人，已無積欠被上訴人貨款，被上訴人請求無理由等語，資為
    抗辯。
二、查被上訴人主張兩造於八十六年四月簽訂協議書，上訴人向被上訴人訂購交通部
    國工局主辦之「第二高速公路後續計畫台南環線Ｅ三七一Ｚ標台南環線優先路段
    公路照明工程」所需之燈桿、燈具貨品，總金額為七百六十三萬六千六百五十元
    ，依約１０％保留款於工程完工六個月內核可後付清。惟自八十八年六月十七日
    驗收完成後上訴人僅給付工程總金額之９０％及於八十八年十月十日簽發面額六
    十五萬八千八百五十九元之支票予被上訴人等事實，有其提出協議書、保證支票
    、保證票收取單等件為證，復為上訴人所不爭，堪信為真實。茲應審究者，厥為
    上訴人抗辯被上訴人所交付貨品具有瑕疵，並據以主張減少價金而自十％保留款
    中逕予扣除其支出之修復費十一萬二千一百四十元（原審主張十六萬一千三百元
    ，所提估價單所載金額亦為該數據），是否有理？
三、按民法第三百五十四條第一項規定：「物之出賣人，對於買受人應擔保其物依第
    三百七十三條之規定危險移轉於買受人時，無滅失或減少其價值之瑕疵，亦無滅
    失或減少其通常效用或契約預定效用之瑕疵」，出賣人就其交付之買賣標的物固
    應負物之瑕疵擔保責任，惟買受人主張買賣標的物有瑕疵者，應就此一抗辯事實
    負舉證責任。次按同法第三百五十六條規定：「買受人應按物之性質，依通常程
    序從速檢查其所受領之物。如發見有應由出賣人負擔保責任之瑕疵時，應即時通
    知出賣人。買受人怠於為前項之通知者，除依通常之檢查不能發見之瑕疵外，視
    為承認其所受領之物。不能即知之瑕疵，至日後發見者，應即通知出賣人，怠於
    為通知者，視為承認其所受領之物」。又依八十九年五月五日修正施行前之民法
    第三百六十五條規定：「買受人因物有瑕疵，而得解除契約或請求減少價金，其
    解除權或請求權，於物之交付後六個月間，不行始而消滅」（按新修正條文雖於
    八十九年五月五日施行，惟參以本件系爭貨物於八十七年四月間業已交付完畢，
    其六個月法定期間於施行前早已完成，參諸該次修正民法債篇施行法第三第一項
    、第四條之規定，應適用修正前之條文。）。即買受人因物有瑕疵，而得請求減
    少價金者，其請求權，於物交付後六個月，不行使而消滅。此項期間係屬無時效
    性質之法定期間（最高法院二十二年上字第七一六號判例參照）。本件買受人即
    被上訴人之減少價金請求權已否因該期間之經過而消滅，被上訴人業於本院審理
    時主張被上訴人於事隔二年後方抗辯有瑕疵據以扣減價金為無理由等語。經查，
    上訴人抗辯被上訴人所交付燈具貨物具有瑕疵，即燈桿與燈具銜接處洞口過大，
    設計未臻完善，有鳥類會進入築巢或大小便影響線路致電燈不亮乙節，固據提出
    照片、請人維修之估價單為證，但查燈桿與燈具銜接處洞口過大有鳥類會進入，
    按社會一般通念，是否即謂燈桿或燈具本身有滅失或減少其通常效用或契約預定
    效用之瑕疵？該情況係為偶發特殊情況或普遍性存在？是否確會影響照明設備？
    是否雙方訂約時對貨物要求應具之品質、規格涵蓋之範圍？上訴人對此自應負舉
    證責任。查被上訴人主張其所交付貨物係經業主即交通部國工局審檢通過，並已
    於八十六年十二月八日起至八十七年四月十日止陸續交貨完畢，上訴人於八十八
    年六月十七日完成驗收，於八十八年八月二十日將保證支票返還被上訴人等情，
    有其提出送貨單、保證支票、保證票收取單為證，復為上訴人所不爭，應可採信
    ，則參以系爭貨物既經交通部國工局檢驗通過，經上訴人完成驗收，及上訴人於
    返還保證票收取單上之退回原因欄亦載明無違規情事，證人即上訴人公司之工地
    主任沈平組及上訴人公司之下包維修工林建陸到庭亦均證稱驗收時並無瑕疵（見
    本院八十九年十月三日準備程序筆錄）等情，被上訴人主張其已依約履行交貨，
    尚非無憑。再者，上訴人於原審自己承認於八十八年四月間已發現瑕疵並以口頭
    通知被上訴人修護而被上訴人拒絕等語，果真如此，被上訴人豈有於八十八年六
    月十七日完成驗收及於八十八年八月二十日將保證票返還上訴人之理？準此，上
    訴人既不能證明系爭貨物確有瑕疵，則其抗辯被上訴人應就燈具瑕疵負責云云，
    即非可採。退一步言，即使認上訴人所辯被上訴人所交付貨物具有其所謂上開瑕
    疵屬實，然按該燈桿與燈具銜接處洞口過大之性質，在上訴人於八十六、八十七
    年間陸續交貨而被上訴人派員安裝過程中依通常程序不難於檢查，然上訴人未盡
    從速檢查通知之義務；即使如上訴人所言係驗收時依通常程序檢查仍無法發現之
    瑕疵（系爭協議書第十一條第一款但書規定），惟其自己承認於八十八年四月間
    發現瑕疵時，於八十八年五月間顧工維修前，卻未曾通知上訴人或依約請其修復
    ，迨被上訴人起訴請求給付尚欠保留款，上訴人始於八十九年六月十九日以所交
    燈具有瑕疵抗辯應自保留款中扣減價金（即扣除修復費用）等詞為抗辯，雖上訴
    人謂其曾於上開發現瑕疵時以口頭通知被上訴人維修而被上訴人未處理，其僱工
    修復，並將費用傳真被上訴人多次表示要扣除云云，但不能舉證證明（上訴人所
    聲請訊問之證人林建陸對於上訴人是否有通知答以不知情；沈平組證稱未通知被
    上訴人，見本院八十九年十月三日準備程序筆錄），復為被上訴人所否認，尚難
    憑信。則被上訴人既迨於檢查及通知被上訴人，依首揭民法第三百五十六條之規
    定，應視為承認其所受領之物，故其對被上訴人行使瑕疵擔保請求權利，實無理
    由。況系爭貨物已於八十七年四月十日止交付完畢，上訴人卻至八十九年六月十
    九日始抗辯被上訴人應就燈具有瑕疵負責，並據以主張減少價金（即自10﹪保留
    款中扣除支出修復費用）云云，不僅早已逾越系爭協議書第六條第二款「10﹪保
    留款於工程完工六個月內核可後付清」之期限，且已逾上揭民法第三百六十五條
    規定六個月之除斥期間，其抗辯顯無理由，亦於法不合，洵不足採。
四、綜上所述，被上訴人主張上訴人積欠貨款十一萬二千一百四十元為可採信，上訴
    人所為減少價金扣款抗辯為無可取。從而，被上訴人本於協議書之約定，請求上
    訴人給付尚欠貨款十一萬二千一百四十元及自起訴狀繕本送達之翌日即八十九年
    六月十四日起至清償日止，按年息百分之五計算之利息，為有理由，應予准許。
    是則原審判命上訴人如數給付，並依聲請為假執行之宣告，於法並無不合。上訴
    意旨指摘原判決不當，求予廢棄改判，為無理由，應予駁回其上訴。
五、本件為判決基礎之事證已臻明確，兩造其餘攻擊防禦方法及所提證據，核於判決
    結果不生影響，無一一審究論述之必要，附此敘明。
六、據上論結，本件上訴為無理由，依民事訴訟法第四百三十六條之一第三項、第四
    百四十九條第一項、第七十八條，判決如主文。
中      華      民      國    九十      年      一      月      十二    日
                                            民事第二庭審判長法官  吳光釗
                                                            法官  王佳惠
                                                            法官  曾部倫
右為正本係照原本作成。
本件判決不得上訴。
中      華      民      國    九十      年      一      月      十二    日
                                                      法院書記官  柯月英


司法院資訊處製作；財團法人民間司法改革基金會備份。
